臺灣桃園地方法院行政訴訟判決
110年度簡字第63號
111年3月22日辯論終結
原      告  嚴昭    



被      告  桃園市政府

代  表  人  鄭文燦  
訴訟代理人  林心儀  
上列當事人間傳染病防治法事件，原告不服衛生福利部中華民國
110年6月1日衛部法字第1100006900號訴願決定，提起行政訴訟
，本院判決如下：
    主  文
原告之訴駁回。
訴訟費用由原告負擔。
    事實及理由
一、事實概要：
　　原告於民國109年11月14日自嚴重特殊傳染性肺炎流行地區
    （中國）入境，經衛生福利部疾病管制署（下稱疾管署）通
    知應居家檢疫至109年11月28日24時解除（居家檢疫地址：
    桃園市○○區○○○路00○0號10樓之6）。嗣經桃園市政府警察局
    龜山分局（下稱龜山分局）坪頂派出所員警查獲原告於109
    年11月14日20時7分搭乘電梯擅自外出至20時37分返家，另
    於109年11月18日11時43分搭乘電梯擅自外出至11時53分返
    回，二度擅離居家檢疫處所，搭乘電梯外出及至公園散步等
    情事，經被告審認原告擅離居家檢疫處所，違反傳染病防治
    法第58條第1項第4款規定，爰依嚴重特殊傳染性肺炎防治及
    紓困振興特別條例第15條第2項規定，以109年12月18日府衛
    疾字第10903234881號行政裁處書（下稱原處分），裁處原
    告罰鍰新臺幣（下同）15萬元。原告不服，提起訴願後，仍
    經訴願決定駁回，於是提起本件行政訴訟。
二、原告起訴主張及聲明：
（一）主張要旨：
　　⒈原告分別於109年11月14日及11月18日兩次外出活動之目的
      ，均是為購買居家隔離之生活必需品及晚餐物品，係為維
      持正常生活與實踐14天居家隔離生活之必須物品，而非擅
      自離家謀取私益之活動，亦無侵害法益之行為，且原告外
      出時亦維持高度、謹慎、負責之防疫意識，故本件原告係
      不具有犯意之違規活動。又原告就本件防疫措施之所以未
      做得更謹慎、確實，係因生活長期緊張勞累之緊迫狀況下
      ，受到臺灣與大陸居家隔離政策之不同，誤認臺灣此次之
      防疫政策，仍與上次相同，並未極端嚴格，此也造成當時
      原告疏失之心理，若臺灣之防疫政策能與大陸相同，從頭
      至尾全面照顧隔離者之隔離生活與安全之安排，則原告此
      類疏失之案例根本不可能發生。
　　⒉本件被告裁罰原告之事實和理由完全錯誤不實，因為原告2
      次外出均係為維持正常生活與實踐14天居家隔離生活之必
      須物品，並無被告認定原告有外出至公園散步之錯誤事實
      ，亦無被告認定原告係為個人私益擅自外出到公園散步破
      壞防疫安全的行為之錯誤裁罰理由。
　　⒊再者，被告據以認定原告罪責之證據，全部出自龜山分局
      員警之訪查記錄、照片、監視錄影光碟等，但這些證據僅
      能簡單證明原告有「外出」行為，並無法證明原告外出行
      為之性質，亦即無法證明原告有主觀的從事不法，為私益
      而外出，而龜山分局未將11月18日警員訪查時，原告簽名
      之訪查通用表格列為裁罰之依據，即係因那份訪查通用表
      格上，並未記載原告犯意之事實，最後亦未為被告所採用
      來認定原告罪責。
　　⒋又本件訴願決定書駁回原告訴願之理由，仍是依據龜山分
      局坪頂派出所所提供未經查證核實之證據，並未依原告之
      請求，查核原告有無主觀違規之意圖，亦即完全未考量原
      告離家外出之行為，是否係惡意的、故意的？或是因當時
      緊迫環境下難以避免之行為結果？亦沒有查證形成原告錯
      識或疏失之環境因素與心理狀態之事實；沒有考慮原告在
      被員警訪查後第一時間所做的避免繼續侵害法益之努力；
      以及原告在緊迫情況下實難具有履行完美防疫義務之責任
      能力；甚未考量原告兩次外出活動之性質是否符合免於違
      規裁罰之規定。
　　⒌綜上所述，行政違規之裁罰，應審查行為人是否具有責任
      能力，並考慮行為人真實之心理活動，亦即評定行為是否
      係故意違規或是過失？有無犯意？有無犯罪意圖？以及客
      觀上有無造成危害社會之事實？然本件被告在追究原告違
      章罪責之過程中，卻未依循此原則，一直忽視原告所主張
      之事實，亦即未評價原告「離家外出」行為之性質，而不
      公平的確定原告之罪責，已違反行政罰法第18條第1項規
      定，顯然忽視我國法律公平之原則，而對原告罪責之平反
      係對臺灣司法正義與民主價值的補償。
（二）聲明：訴願決定及原處分均撤銷。
三、被告答辯及聲明：
（一）答辯要旨：
　　⒈引用傳染病防治法第58條第1項第4款、嚴重特殊傳染性肺
      炎防治及紓困振興特別條例第15條第2項等相關行政法規
      條文（詳如答辯狀）。又傳染病防治法之立法目的，係為
      杜絕傳染病之發生、傳染及蔓延，而就傳染病之防治體系
      、預防、防疫措施、檢疫措施等詳加規定，以防止傳染病
      疫情擴大，維護國人身體健康安全。且經各級衛生主管機
      關施以隔離或檢疫措施者，係具有較高之染病風險，倘受
      隔離或檢疫者擅離隔離或檢疫處所，將提高疫情擴散之可
      能性，對民眾健康造成威脅。　
　　⒉本件原告2次擅離檢疫處所出外經查獲之違規事實，其如有
      飲食、購買生活物品需求，可使用對講機逕向社區管委會
      尋求協助，或透過網路購物、外送平台等管道滿足其需求
      。是原告因個人私益多次外出至公共場所，難謂未與人接
      觸而無提升傳染他人或社區傳播風險，影響政府防疫措施
      之推動。原告擅自外出，破壞政府對於國內防疫安全維護
      之行為，即已違反傳染病防治法第58條第1項第4款規定，
      而應加以處罰。
　　⒊復按衛生福利部109年4月17日衛疾授字第1090200308號令
      修正之「違反傳染病防治法第48條第1項規定所為之隔離
      措施、第58條第1項第2款及第4款規定所為之檢疫措施案
      件裁處基準」之規定，除擅離時間外，並應衡酌接觸人數
      、活動範圍、出入公共場所等其他違規具體情節。查被告
      係依調查結果審酌原告2次擅離檢疫處所並外出至公園散
      步、超商購物，且搭乘電梯未佩帶口罩等違反傳染病防治
      法上義務行為應受責難程度、出入公共場所提升造成傳染
      他人或社區感染危害、對於國內防疫安全所造成之影響及
      私益原因等情節，依「違反傳染病防治法第48條第1項規
      定所為之隔離措施、第58條第1項第2款及第4款規定所為
      之檢疫措施案件裁處基準」規定於法定罰鍰額度範圍內作
      成處分，並無不當。
　　⒋至原告表示：「入境時，我們沒有被告知任何關於隔離生
      活的規定，我們不知道今年特別嚴格，即使抵達台灣機場
      當日外出採購居家隔離用品食品都會違法」云云。惟按傳
      染病防治法之立法目的乃為杜絕傳染病之發生、傳染及蔓
      延等公共利益而設，除規範中央及地方主管機關於傳染病
      發生之前後，應實施各項調查、預防及控制措施，亦需各
      相關場所、民眾等之協力配合，如原告對於居家檢疫規定
      不清楚可逕向本國政府相關單位詢問，另我國居家檢疫相
      關法令規定可經由網路取得，亦可藉由原告之臺灣親友協
      助尋問我國政府相關單位居家檢疫現行規定後轉知原告。
      又原告入境係採線上申報，衛生福利部「旅客入境健康聲
      明暨居家檢疫電子化系統」於109年2月16日正式上線，航
      班抵達旅客完成申報後並開啟手機，健康申報憑證即經由
      簡訊自動發送，其系統亦有居家檢疫通知書(居家檢疫通
      知書編號為ECDC0-00-00000)收執聯、體溫及健康狀況紀
      錄表、居家檢疫注意事項可查閱，且轄區里幹事每日健康
      追蹤，訴願人如有購物需求可向轄區里幹事詢問或至網路
      線上購物，其疏於善盡查證義務，顯有過失。
　　⒌綜上所述，本件原告既有上述違規情事，足認已違反傳染
      病防治法第58條第1項第4款規定，被告依嚴重特殊傳染性
      肺炎防治及紓困振興特別條例第15條第2項規定裁處原告
      ，於法並無違誤。　
（二）聲明：駁回原告之訴。
四、本院之判斷：
（一）按「傳染病流行疫情、疫區之認定、發布及解除，由中央
      主管機關為之；第二類、第三類傳染病，得由地方主管機
      關為之，並應同時報請中央主管機關備查」、「中央主管
      機關應適時發布國際流行疫情或相關警示」、「主管機關
      對入、出國（境) 之人員，得施行下列檢疫或措施，並得
      徵收費用：…⒋對自感染區入境、接觸或疑似接觸之人員、
      傳染病或疑似傳染病病人，採行居家檢疫、集中檢疫、隔
      離治療或其他必要措施」，傳染病防治法第8條第1項、第
      2項、第58條第1項第4款分別定有明文。
（二）經查，原告係於109年11月14日自嚴重特殊傳染性肺炎流
      行地區（中國) 返國，經疾管署通知應配合居家檢疫至同
      年11月28日24時解除，嗣龜山分局查獲原告分別於同年11
      月14日20時7分許、同年11月18日11時43分許，2次擅離居
      家檢疫處所，搭乘大樓電梯外出購買物品及至公園散步等
      事實，此有原告購買物品之統一發票及明細（見本院卷第
      61頁）、龜山分局109年12月1日山警分行字第1090041908
      號函文（見本院卷第163頁）、龜山分局坪頂派出所查訪
      表（見本院卷第164至167頁、第169至171頁）、電梯監視
      器錄影畫面擷取照片（見本院卷第168頁正反面）、入境
      居家檢疫申報憑證（見本院卷第192頁）、防範嚴重特殊
      傳染性肺炎入境健康聲明暨居家檢疫通知書（見本院卷第
      192頁反面）、體溫及健康狀況紀錄表（見本院卷第193頁
      ）、原告個案基本資料及追蹤記錄（見本院卷第195至196
      頁）等資料附卷可稽，且為兩造於本院110年3月22日言詞
      辯論期日所不爭執（見本院卷第225反面至227頁），堪信
      為真實。故堪認被告以原告未遵守居家檢疫誡命，違反傳
      染病防治法第58條第1項第4款規定，依嚴重特殊傳染性肺
      炎及紓困振興特別條例第15條第2項之規定裁處，經核並
      無違誤。
（三）至原告主張：「入境居家檢疫申報憑證」、「防範嚴重特
      殊傳染性肺炎入境健康聲明暨居家檢疫通知書」所記載之
      內容其不知道，其第1次外出係買民生必需品，第2次外出
      是要去樓下拿便當，順便去倒一下垃圾，其外出都有戴口
      罩，依其上次入境居家檢疫的經驗是可以去買東西，而不
      是擅自違規外出，且被告所為原處分之裁處書上記載原告
      係至公園散步等語，不僅與事實不符，且裁罰理由亦有錯
      誤，是原處分應予撤銷等語。惟查：
　　⒈新型冠狀病毒疫情自109年1月起日趨嚴重，疾管署每日均
      以新聞稿及網路直播之中央疫情指揮中心記者會，告知民
      眾最新疫情資訊（參見疾管署網站），各大媒體亦不斷播
      送相關訊息，是原告自嚴重特殊傳染性肺炎流行之地區（
      即中國）入境，應就與自身利害相關法令更加注意。再者
      ，原告若對於居家檢疫規定不清楚，可逕向政府相關單位
      詢問，另我國居家檢疫相關法令規定可經由網路公開資訊
      取得。本件原告入境時係採線上申報，其系統亦有居家檢
      疫通知書、入境居家檢疫申報憑證、體溫及健康狀況紀錄
      表（見本院卷第192至193頁）可查閱，且轄區里幹事每日
      均有健康追蹤（見本院卷第195至196頁），是原告若對於
      我國相關防疫政策或措施有不清楚之處，亦可向里幹事諮
      詢，益徵原告就其所稱：對於入境居家檢疫申報憑證、防
      範嚴重特殊傳染性肺炎入境健康聲明暨居家檢疫通知書所
      記載之內容其不知道等語，具有可歸責事由。是縱認原告
      擅離居家隔疫處所而外出之行為，並未具有惡意的、故意
      的之主觀歸責要件，但仍具有應注意能注意卻未注意之過
      失責任，故原告顯有過失之責任甚明。
　　⒉觀諸入境居家檢疫申報憑證、防範嚴重特殊傳染性肺炎入
      境健康聲明暨居家檢疫通知書等資料，原告係採線上申報
      之方式，亦即原告必須在入境時點開網路上的這些資料，
       原告才可以入境，這些系統內關於原告個人的身分證等
      個資資料，若非原告個人填寫，不會有人知道這些資料，
      且原告亦自陳：這些居家檢疫通知的資料應該有在我的電
      腦裡面等語(見本院卷第225頁反面、第226頁）。足見原
      告應有點閱上開居家檢疫通知資料，始能順利完成入境程
      序。再者，上開居家檢疫通知資料內有原告個人資料，且
      原告於起訴狀及本院審理時已自陳：本件入境之半年前即
      109年3月間，原告已經曾有1次入境返臺居家檢疫隔離經
      驗等語(見本院卷第5頁、第226頁反面），且原告亦自陳
      ：我很自然知道要遵守一些規定，且知道於居家檢疫期間
      是不可以外出等語(見本院卷第226頁)，及觀諸原告所申
      報之防範嚴重特殊傳染性肺炎入境健康聲明暨居家檢疫通
      知書已記載：「依據臺灣法令規定，您為居家檢疫對象，
      請遵守以下規定：二、留在家中不外出，亦不得出境或出
      國。……違反居家檢疫規定者，處新臺幣10萬元至100萬元
      罰鍰」等語（見本院卷第192頁反面），載明居家檢疫規
      定及違反之法律效果。足認原告應有收到及知悉上開居家
      檢疫通知資料，且於居家檢疫期間是不可以外出之法律規
      定。故原告主張：其不知道居家檢疫通知之內容云云，顯
      不足採信。
　　⒊依據依據龜山分局之查訪表上記載，可知原告對於本件在
      居家檢疫期間之2次外出之原因，已親自書寫：「是，帶
      口罩到旁邊公園散步」等語(見本院卷第166頁），且亦為
      原告所自認上開文字確實係其所親寫等語(見本院卷第226
      頁反面）。足見，本件原處分之事實欄內記載原告有：「
      二度擅離居家檢疫處所，搭電梯外出及至公園散步情事」
      等語(見本院卷第172頁），並無違誤。況且原告外出之原
      因不論係至公園散步或係原告自陳係去民生必需品、拿便
      當、倒垃圾等等，惟均不影響本件原告已違反居家檢疫期
      間係不得擅自外出之規定之事實認定。故原告主張：被告
      認定原告外出係至公園散步，係認定事實錯誤等語，顯係
      誤解於居家檢疫期間不得擅自外出之法律規定，並不足採
      信。
　　⒋再者，依據原告自陳：其於居家檢疫期間係請請大廈總幹
      事幫其購買吃的東西等語，及被告訴訟代理人亦陳稱：如
      原告所說，原告可請衛生、民政或社區總幹事協助，原告
      也有請社區總幹事協助等語(見本院卷第227頁反面）。足
      見，原告於居家檢疫期間如有購買民生物品需求，除得向
      轄區里幹事詢問之外，亦可向衛生及民政單立尋求協助，
      是原告擅自離開檢疫處所，即屬違反居家檢疫規定。另外
      ，依據衛生福利部109年4月29日衛授疾字第1090005547號
      函文表示略以：「說明：二、居家檢疫及居家隔離之目的
      ，係為避免此類感染高風險對象出入公共場所與同住者以
      外之人接觸，以降低傳播風險，因此執行居家檢疫或居家
      隔離者，依規定除經獲准外出就醫就診或奔喪、探病外，
      均不得離開住家或是指定檢疫/隔離地點。三、居家檢疫
      及居家隔離之住所範圍定義，係以住家（當戶）之大門為
      界限，且他人無法隨意出入為原則（如住家圍牆內之庭院
      、住家陽台等），倘至社區之會客大廳、公用電梯、樓梯
      間、頂樓、中庭花園等公共空間，即可視為擅離住所。至
      住家旁無圍牆之空地/田地/庭院等，即使屬自家私人用地
      ，如無法確保他人不能出入，即無法避免可能有傳播風險
      ，爰出入上開地點建議視實際情況及具體違規情節衡酌辦
      理」等語，可知縱認原告僅至社區等公共空間拿取便當或
      是倒垃圾，即可視為擅離居家檢疫處所之事實。故原告上
      開主張，其外出係購買便當之民生必需品及處理倒垃圾等
      日常生活必要事項，非屬不法外出等語，亦顯係誤解法律
      規定，不足採信。
　　⒌其次，觀諸原告之2次外出之採證照片顯示(見訴願卷不予
      當事人閱覽卷第55至61頁），原告在電梯內均未戴口罩，
      且亦為原告所不爭(見本院卷第227頁），雖原告陳稱：其
      僅在電梯內沒戴口罩，到電梯外面都有戴口罩等語。惟原
      告擅離居家檢疫住處，到電梯內均未戴口罩，且電梯內即
      係屬於公眾得以出入之場所，即係屬於外出未戴口罩。況
      縱認原告出電梯後有戴口罩，惟亦不影響本件原告確實有
      二度違反居家檢疫期間係不得外出規定之事實認定。
　　⒍另原告主張：若臺灣之防疫政策能與大陸相同，從頭至尾
      全面照顧隔離者之隔離生活與安全之安排，則原告此類疏
      失之案例根本不可能發生，且其上次入境居家檢疫的經驗
      是可以去買東西，而不是擅自違規外出等語。惟查，原告
      對於其上次入境之居家檢疫經驗是可以外出去買東西一事
      ，並未提出任何證據資料以實其說，是其僅空言主張，已
      難憑採。況且縱認原告上次入境居家檢疫有外出去買東西
      ，而未被檢舉或查獲，亦不影響本件原告確實有二度違反
      居家檢疫期間係不得擅自外出之規定之事實認定。至於原
      告若認為臺灣之防疫政策仍有改進之處，惟此係原告可向
      有關機關反應之問題，但不能以此作為本件免責之事由。
　　⒎綜上所述，本件原告確實有二度擅離居家檢疫處所，搭電
      梯擅自外出之事實，已違反居家檢疫期間係不得外出之規
      定，至於原告外出之原因不論係至公園散步或係原告自陳
      係去民生必需品、拿便當、倒垃圾等等，惟均不影響本件
      原告已違反居家檢疫期間係不得外出之規定之事實認定。
      故原告主張：被告所為原處分之裁處書上記載原告係至公
      園散步等情與事實不符，及裁罰之理由亦有錯誤等，原處
      分應予撤銷云云，均係卸責之詞，不足採信。
（四）本件被告以原處分裁處原告罰鍰15萬元，並無違誤：
　　⒈按嚴重特殊傳染性肺炎防治及紓困振興特別條例第15條第2
      項（109年2月25日公布施行）規定：「違反各級衛生主管
      機關依傳染病防治法第58條第1項第4款規定所為之檢疫措
      施者，處新臺幣10萬元以上100萬元以下罰鍰」。又衛生
      福利部109年4月17日衛授疾字第1090200308號令訂定之「
      違反傳染病防治法第48條第1項規定所為之隔離措施、第5
      8條第1項第2款及第4款規定所為之檢疫措施案件裁罰基準
      」（並自即日生效）第2點規定：「違反本法規定者，依
      附表所列情事裁處之」，附表項次三規定：「違反法條：
      傳染病防治法第58條第1項第4款。裁罰依據：嚴重特殊傳
      染性肺炎防治及紓困振興特別條例第15條第2項。罰鍰額
      度：處10萬元以上100萬元以下罰鍰。裁罰基準：⒈擅離住
      家（或指定地點）者，依據擅離時間加重裁處：⑴擅離時
      間< 2 小時，依罰鍰最低額裁處之。…⒋前開擅離或其他具
      感染他人風險之行為，應衡酌其他具體違規情節進行裁處
      ：例如接觸人數多、活動範圍大、接觸抵抗力較差之對象
      、出入公共場所、搭乘大眾交通工具、於從事業務處所接
      觸民眾或其他類此嚴重影響防疫情勢，從重處以罰鍰…」
      。
　　⒉本件原告於109年11月14日自嚴重特殊傳染性肺炎流行地區
      （中國）入境，經疾管署通知應居家檢疫至109年11月28
      日24時解除，惟原告於居家檢疫期間分別於109年11月14
      日20時7分、同年月18日11時43分，二度擅離居家檢疫處
      所外出，核屬違反傳染病防治法第58條第1項第4款規定等
      事實，已詳如前述。又依據被告訴訟代理人陳稱:「依照
      龜山分局提案的相關資料，原告於109年11月14日20時07
      分至20時37分外出，以及同年月18日11時43分至11時53分
      兩次外出時間未達2小時，則處最低額度10萬元，另原告
      於查訪表中自陳配戴口罩至公園散步等出入公共場所之違
      規情節，加重裁處5萬元，共計15萬元」等語(見本院卷第
      227頁）觀之，其中關於原告外出之地點，雖兩造有所爭
      執，惟因本件原告擅自搭乘電梯外出，則不論其係去買民
      生物品或是去公園散步，均應認係屬於出入公共場所。是
      足認被告已審酌行政罰法第18條第1項所列因素，並考量
      原告於居家檢疫期間之2次違規外出之時間、地點等事實
      ，將使主管機關依法所為之防疫措施無法有效執行，提高
      疫情擴散之可能性，甚而對民眾健康造成威脅等情，且係
      在法定罰鍰額度內（10萬元以上100萬元以下），以原告
      已違反傳染病防治法第58條第1項第4款規定，爰依嚴重特
      殊傳染性肺炎防治及紓困振興特別條例第15條第2項規定
      ，並參酌上揭衛生福利部109年4月17日衛授疾字第109020
      0308號令之裁罰基準，以原處分裁處原告15萬元罰鍰，於
      法並無違誤。
（五）綜上所述，本件原處分並無違誤，訴願決定遞予以維持，
      核無不合。故原告訴請撤銷，為無理由，應予駁回。
五、本件判決基礎已經明確，兩造其餘的攻擊防禦方法及訴訟資
    料經本院斟酌後，核與判決結果不生影響，無一一論述的必
    要，一併說明。
據上論結，本件原告之訴為無理由，依行政訴訟法第98條第1 項
前段，判決如主文。
中　　華　　民　　國　　111 　年　　4 　　月　　29　　日
　　　　　　　　　行政訴訟庭　法　官　黃漢權
一、上為正本係照原本作成。
二、如不服本判決，應於送達後20日內，向本院提出上訴狀，其
    未表明上訴理由者，應於提出上訴後20日內向本院補提理由
    書（均須按他造人數附繕本）。上訴理由應表明關於原判決
    所違背之法令及其具體內容，或依訴訟資料可認為原判決有
    違背法令之具體事實。
中　　華　　民　　國　　111 　年　　5 　　月　　2 　　日
　　　　　　　　　　　　　　　書記官　蕭竣升